臺灣高等法院刑事判決
109年度上易字第2479號
上  訴  人  臺灣士林地方檢察署檢察官
被      告  陳信宏



上列上訴人因被告違反毒品危害防制條例案件，不服臺灣士林地
方法院109年度審易字第1674號，中華民國109年9月30日第一審
判決（起訴案號：臺灣士林地方檢察署108年度毒偵字第2027號
、109年度毒偵字第350號），提起上訴，本院判決如下：
    主  文
上訴駁回。
    理  由
一、公訴意旨略以：被告甲○○前已因施用毒品案，經法院判處罪
    刑確定，仍基於施用第二級毒品甲基安非他命之犯意，於民
    國108年6月2日凌晨3時為警採尿前回溯96小時內之某時，在
    臺灣地區不詳地點，以不詳方式，施用第二級毒品甲基安非
    他命1次，因於108年6月2日凌晨零時5分許，為警在臺北市○
    ○區市○○道○○○○路○○○○號000-00號營業小客車，查獲同車之
    余蔚如持有第二級毒品（所涉持有大量第二級毒品犯行，業
    經臺灣臺北地方檢察署檢察官提起公訴），經被告同意至警
    局接受採尿送驗後，尿液呈甲基安非他命、安非他命陽性反
    應。復基於施用第二級毒品甲基安非他命之犯意，於108年1
    0月5日22時46分為警採尿前回溯96小時內某時，在臺灣地區
    不詳地點，以不詳方式，施用第二級毒品甲基安非他命1次
    ，嗣於108年10月5日18時40分許，在新北市○○區○○路0段000
    號對面之北基加油站為警攔查，經同意採集尿液送驗後，呈
    現甲基安非他命、安非他命陽性反應。因認被告涉犯毒品危
    害防制條例(下稱毒品條例)第10條第2項之施用第二級毒品
    罪嫌。
二、按起訴之程序違背規定者，應諭知不受理之判決，並得不經
    言詞辯論為之，刑事訴訟法第303條第1款、第307條分別定
    有明文，且依同法第364條規定，於第二審之審判準用之。
    又此所稱之起訴程序違背規定，係指檢察官提起公訴之訴訟
    行為於程序上有違法律之規定而言。而提起公訴之訴訟行為
    是否於程序上有違法律規定，原則上固以起訴時所存在之事
    項及法律規定為判斷，惟檢察官起訴後始發生之情事變更事
    由，致法院不能為實體審理者，亦屬「起訴之程序違背規定
    」（最高法院109年度台上字第3826號判決意旨參照）。
三、經查：
　㈠依下列說明，109年1月15日由總統公布，並於公布後6個月即
    109年7月15日施行之毒品條例第20條第3項所規定之「3年後
    再犯」，係指本次再犯（不論毒品條例修正前、後）距最近
    一次觀察、勒戒或強制戒治執行完畢釋放已逾3年者，不因
    其間有無犯施用毒品罪經起訴、判刑或執行而受影響：
　⒈87年5月20日毒品條例公布施行後之刑事政策，對於施用毒品
    者，已揚棄純粹的犯罪觀，雖強調「除刑不除罪」之理念，
    認為施用毒品者具有「病患性犯人」之特質，惟囿於當時戒
    治及醫療體系均不完整、專業人員欠缺且戒毒知識尚有不足
    ，社會大眾仍視施用毒品者為「犯人」而非「病患」，暨相
    關戒毒及事後之追蹤、輔導配套措施亦不完備，其刑事政策
    明顯將施用毒品者偏向「犯人」身分處理，導致監獄人滿為
    患，且施用毒品人口不減反增。為此，戒毒政策不得不改弦
    易轍，開始正視施用毒品者實屬「病患」之特質。先於97年
    新增毒品條例第24條附命完成戒癮治療緩起訴制度，確立「
    附命完成戒癮治療緩起訴處分」及「觀察、勒戒或強制戒治
    」雙軌治療模式。本次修正施行之毒品條例第20條第3項及
    第23條第2項，雖僅將原條文之再犯期間由「5年」改為「3
    年」，惟鑑於將施用毒品者監禁於監獄內，僅能短期間防止
    其接觸毒品，因慣用毒品產生之「心癮」根本無法根除，並
    慮及毒品條例施行多年累積之戒毒經驗及實效，暨逐步擴充
    之醫療、戒癮機構、專業人力、社區支援系統等資源，尤以
    本次毒品條例第24條修正，擴大檢察官對施用毒品者附條件
    緩起訴處分之範圍，使其能視個案具體情形給予適當多元社
    區處遇。本次修正後對於施用毒品者之思維，自應與時俱進
    ，擺脫以往側重於「犯人」身分之處罰，著重其為「病患」
    之特質，並以「治療」疾病為出發點，重新評價前揭所謂「
    3年後再犯」之意義。
　⒉毒品戒除不易，須經長期且持續之治療，施用毒品者既被視
    為「病患性犯人」，最佳處遇方式即為治療。對於施用毒品
    者之治療方式，有機構外之處遇（如自行赴醫院戒癮、附命
    完成戒癮治療緩起訴處分等），或機構內之觀察、勒戒或強
    制戒治；至對施用毒品者科以刑罰，無非在運用刑罰之一般
    預防功能以嚇阻毒品之施用。監獄為執行場所而非戒癮專責
    機構，針對施用毒品者及其再犯之特性，法務部於106年12
    月5日頒訂之「科學實證之毒品犯處遇模式計畫」，目的即
    是積極引進地區醫療體系之協助，提供毒癮戒治，落實社區
    追蹤輔導及治療之銜接，俾修復創傷、預防再犯。惟刑罰因
    涉及人身自由之基本權，故於施用毒品初犯時皆以傳統之機
    構外或機構內處遇方式治療，如再施用毒品時，始科以刑事
    責任。而當刑罰處遇仍不能有效幫助施用毒品者改善惡習時
    ，即表示無法以此方式發揮治療效果，若繼續施以刑罰只具
    懲罰功能，不僅無法戒除毒癮，更漸趨與社區隔離，有礙其
    復歸社會。基於憲法應保障人民之生存權，及根據每個國民
    生存照顧需要提供基本給付之理念，為協助施用毒品者戒除
    毒癮復歸社會，對於經監獄監禁處遇後仍再犯之施用毒品者
    ，更應恢復以機構內、外之治療協助其戒除毒癮。此即本次
    修正毒品條例第20條第3項關於施用毒品者所謂「3年後再犯
    」係何所指之立法真諦。除檢察官優先適用第24條命附條件
    緩起訴處分處遇（不論幾犯，亦無年限）外，對於施用毒品
    初犯者，應適用第20條第1項、第2項為機構內之觀察、勒戒
    或強制戒治；若於上開機構內處遇執行完畢釋放後，於「3
    年內再犯」者，依第23條第2項規定，應依法追訴；倘於「3
    年後再犯」自應再回歸到傳統醫療體系機構內重為觀察、勒
    戒或強制戒治之治療。是對於戒除毒癮不易者，唯有以機構
    內、外處遇及刑事制裁等方式交替運用，以期能控制或改善
    其至完全戒除毒癮。
　⒊綜上所述，對於毒品條例第20條第3項及第23條第2項所謂「3
    年後（內）再犯」，自應跳脫以往窠臼，以「3年」為期，
    建立「定期治療」之模式。其規定中所謂「3年後再犯」，
    只要本次再犯（不論修正施行前、後）距最近一次觀察、勒
    戒或強制戒治執行完畢釋放已逾3年者，即該當之，不因其
    間有無犯施用毒品之罪經起訴、判刑或執行而受影響。此項
    結論，亦有最高法院大法庭109年度台上大字第3826號裁定
    意旨可資參照，業已改變最高法院95年度第7次及97年度第5
    次刑事庭會議為統一法律見解所採之決議意旨。
　㈡依下列說明，本次毒品條例修正施行前，已繫屬於法院之施
    用毒品案件，倘符合上揭「3年後再犯」之情形者，因有上
    開法律規定與實務見解改變之情事變更事由，起訴程序即屬
    違背規定，法院應諭知不受理之判決：　
　⒈本次毒品條例修正，對於施用毒品者強調「治療勝於處罰」
    、「醫療先於司法」之刑事政策，強化觀察、勒戒或強制戒
    治處分、命附條件緩起訴處遇措施與監禁刑罰間之交替運用
    ，使之相互輔助補充，剛柔並濟，力助施用毒品者重生。又
    衡酌機構外之命附條件緩起訴處遇相較於機構內之觀察、勒
    戒及強制戒治而言，前者乃結合醫師、觀護人、社工心理諮
    商等不同領域之專業人員參與之治療措施，目的除在戒除施
    用毒品者身癮、心癮外，並使其能經由於機構外之社會參與
    及接觸，重新塑造生活紀律，改變病態行為，以達治療「病
    患性犯人」之效果；相較於後者於勒戒處所、戒治處所內之
    觀察、勒戒或強制戒治而言，仍不失為監禁治療，且其管理
    人員均為監所矯正人員，各處所之資源多寡、專業人才比例
    又不盡相同，未能跳脫「收容」功能大於「戒治」之刑罰樣
    貌。縱為屢犯施用毒品罪之成癮慣犯，倘其本次再犯後已自
    行赴醫療機構為戒癮或替代治療，並顯具成效，無論此次距
    最近一次觀察、勒戒或強制戒治執行完畢釋放是否已逾3年
    ，於新修正毒品條例第24條尚未施行前，檢察官仍非不得視
    其個案情形為「附命完成戒癮治療緩起訴處分」，毋庸逕向
    法院聲請觀察、勒戒甚而追訴處罰之必要，俾節省有用資源
    。
　⒉法院於解釋、適用本次毒品條例上開修正條文時，允宜遵循
    醫療專業及刑事政策，保障施用毒品者為病患性犯人之健康
    權，兼顧保護社會安全及恪遵正當法律程序，確保法治國公
    平法院之具體實現。又本於權力分立原則，法院對檢察官職
    權行使，應予以尊重，雖非謂不得為適度之司法審查，惟對
    於施用毒品者本次所犯如距最近一次觀察、勒戒或強制戒治
    執行完畢釋放後，已逾3年者，檢察官既得本於立法者所賦
    與之職權裁量是否聲請法院裁定觀察、勒戒或為命附條件（
    現行法僅能附命完成戒癮治療）緩起訴處分之多元化處遇，
    即聲請法院裁定機構內之觀察、勒戒並非檢察官所得採取之
    唯一途徑，法院自不能僭越檢察官之職權，逕對施用毒品者
    裁定應予觀察、勒戒或強制戒治。
　⒊至本次修正後之毒品條例第35條之1第2款固然規定：「審判
    中之案件，由法院或少年法院（地方法院少年法庭）依修正
    後規定處理；依修正後規定應為不起訴處分或不付審理之裁
    定者，法院或少年法院（地方法院少年法庭）應為免刑之判
    決或不付審理之裁定」，法文似指明依修正後規定檢察官「
    應」為不起訴處分者，法院即應為免刑之判決；亦即法院應
    為免刑判決之前提，乃在於檢察官依修正後規定「應」為不
    起訴處分之此一要件。然則，依毒品條例規定，檢察官為不
    起訴處分者，僅限於被告經觀察、勒戒或強制戒治執行完畢
    之情形，但依本次修正之毒品條例，於被告符合「3年後再
    犯」之情形者，檢察官除得向法院聲請對被告為機構內之治
    療處遇外（即觀察、勒戒或強制戒治，並於執畢後為不起訴
    處分），亦得逕對被告為機構外之治療處遇（依現行規定即
    為附命完成戒癮治療之緩起訴處分），是以檢察官依法有其
    多元化之裁量權，依修正後規定，並非僅能向法院聲請裁定
    觀察、勒戒或強制戒治，檢察官亦有可能逕為附命完成戒癮
    治療之緩起訴處分，即不當然有所謂「應」為不起訴處分之
    情形，自無從得出上開法文所稱「（檢察官）依修正後規定
    『應』為不起訴處分」之前提；而此項前提要件既無法成就，
    自無法進一步引出法院應為免刑判決之結論，上揭毒品條例
    第35條之1第2款後段即無適用之餘地，其理至為灼然。再者
    ，本款之立法說明雖謂：「若該等案件於修正施行前已繫屬
    於法院或少年法院（地方法院少年法庭）者，『為求程序之
    經濟，法院或少年法院（地方法院少年法庭）應依修正施行
    後之規定處理，即應依職權為觀察、勒戒或強制戒治之裁定
    』」等語，似欲透過立法說明由法院逕依職權裁定觀察、勒
    戒或強制戒治，以替代第20條第1項、第2項所定應由檢察官
    提出觀察、勒戒或強制戒治之聲請。然此立法說明業已逾越
    毒品條例第35條之1第2款後段之明文範疇，違反法律保留原
    則，且基於尊重檢察官之裁量權，並保障施用毒品者能獲得
    妥適並完善治療或其他有利戒毒途徑處遇之機會，本於合憲
    性之解釋原則，自應由檢察官視個案情形為適當之裁量權行
    使，當不能僅「為求程序之經濟」即可便宜行事，此除紊亂
    法院與檢察官之體制、權責之外，亦剝奪審判中被告於本次
    修正後接受適當處遇之機會，不無差別待遇而有違憲法平等
    原則之虞。故上揭立法說明一律要求法院應依職權裁定觀察
    、勒戒或強制戒治云云，既法無明文，且有違憲法平等原則
    之虞，自不能作為適用本款之適法指引。
　⒋承前所述，本次毒品條例修正施行前，檢察官已起訴繫屬於
    法院之施用毒品案件，依毒品條例第35條之1第2款前段規定
    ，應逕依修正後規定處理。倘符合上揭「3年後再犯」之情
    形者，依本次修正後之毒品條例第20條第3項、現行第24條
    等規定，即應由檢察官基於一次性之整體規劃而重啟治療處
    遇程序，視個案情形，是否適合「觀察、勒戒或強制戒治」
    或給予「附命完成戒癮治療緩起訴處分」之機會，自不得追
    訴處罰；而因有上開法律規定與實務見解改變之情事變更事
    由，檢察官前所為之起訴程序即屬違背規定，法院自應諭知
    不受理之判決，最高法院109年度台上字第3826號判決意旨
    即揭此相同意旨。　　
　㈢被告前因施用毒品案件，經法院裁定裁定送觀察、勒戒後，
    認有繼續施用毒品傾向，復經法院裁定令入戒治處所施以強
    制戒治，於89年6月28日執行完畢釋放出所，並由臺灣士林
    地方檢察署檢察官以89年度戒毒偵字第95號為不起訴處分確
    定，被告此後雖又陸續多次因施用毒品案件，經法院論罪科
    刑，並執行刑罰，然並無再受觀察、勒戒或強制戒治之執行
    ，亦無經檢察官予以附命戒癮治療之緩起訴處分而完成戒癮
    治療之狀況等情，有本院被告前案紀錄表在卷可稽。而公訴
    意旨認被告於108年6月2日凌晨3時為警採尿前回溯96小時內
    之某時、108年10月5日晚間10時46分為警採尿前回溯96小時
    內某時，再犯本案二次施用第二級毒品犯行，距前次觀察、
    勒戒或強制戒治執行完畢釋放即89年6月28日，顯已逾3年。
    依前揭說明，本案應由檢察官依修正後毒品條例基於一次性
    之整體規劃而重啟處遇程序，視被告個案情形，是否適合「
    觀察、勒戒或強制戒治」或給予「附命完成戒癮治療緩起訴
    處分」之機會。是檢察官逕予提起公訴，法院無從替代檢察
    官為上開合義務性之裁量處遇，應認本件起訴程序違背規定
    ，且無從補正，自應為不受理判決之諭知，且得不經言詞辯
    論為之。
　㈣原審本於同上見解，就本件被告被訴違反毒品條例第10條第2
    項施用第二級毒品罪嫌，為公訴不受理之諭知，於法並無違
    誤。　
四、檢察官上訴意旨略以：毒品危害防制條例第35條之1之立法
    理由載明：「關於具體案件適用新舊法之說明如下：若該等
    案件於修正施行前已繫屬於法院或少年法院（地方法院少年
    法庭）者，為求程序之經濟，法院或少年法院（地方法院少
    年法庭）應依修正施行後之規定處理，即應依職權為觀察、
    勒戒或強制戒治之裁定。依修正施行後之規定，受觀察、勒
    戒人無繼續施用傾向者或強制戒治期滿後，應為不起訴處分
    或不付審理之裁定者，法院或少年法院（地方法院少年法庭
    ）應為免刑之判決或不付審理之裁定。」而本案被告係於修
    正後之毒品危害防制條例施行前提起公訴並繫屬於原審法院
    ，逵諸上開立法理由，原審判決認為本案起訴程序違背規定
    ，亦應逕為觀察勒戒裁定，尚非逕為不受理判決，且附命完
    成戒癮治療之緩起訴處分，係屬檢察官偵查中之職權，犯施
    用第一、二級毒品之罪者，檢察官於偵查中本會裁量被告應
    以毒品危害防制條例第24條附命完成戒癮治療之緩起訴處分
    抑或以同條例第10條提起公訴，檢察官既已選擇提起公訴，
    自無所謂檢察官未及審酌裁量權之問題，原審判決逕認檢察
    官未及審酌行使緩起訴處分之裁量權，剝奪被告可能受有緩
    起訴之非拘束人身自由處分之可能性，而不適用毒品危害防
    制條例第35條之1規定，亦有判決違背法令之違誤，請將原
    判決撤銷，更為適當合法之判決。
五、經查：修正後毒品條例所稱「3年後再犯」應如何適用，業
    經最高法院大法庭以109年度台上大字第3826號裁定宣示在
    案，如前所述，且因本案係於109年4月7日即毒品危害防制
    條例修正施行前即繫屬原審法院，有臺灣士林地方檢察署10
    9年4月7日士檢家盈108毒偵2027字第1099014954號函上所蓋
    原審法院收狀章可稽（原審卷第5頁），顯見檢察官尚未及
    適用修正後毒品條例之規定裁量是否聲請法院裁定觀察、勒
    戒或為命附條件（現行法僅能附命完成戒癮治療）緩起訴處
    分之多元化處遇，法院自不能僭越檢察官之職權，逕對被告
    裁定應予觀察、勒戒，此亦據本院說明如前，是檢察官上訴
    意旨認原審應自為觀察勒戒之裁定乙節，亦無從憑採。從而
    ，原判決就本件為公訴不受理之諭知，並無違誤，檢察官上
    訴為無理由，應予駁回，並不經言詞辯論為之。
據上論斷，應依刑事訴訟法第368條、第372條，判決如主文。
本案經檢察官陳貞卉提起公訴，檢察官謝幸容提起上訴　
中　　華　　民　　國　　109 　年　　12　　月　　29　　日
                  刑事第七庭    審判長法　官  孫惠琳
                                      法　官  連雅婷
                                      法　官  張育彰
以上正本證明與原本無異。
不得上訴。
                                      書記官  周士涵
中　　華　　民　　國　　110 　年　　1 　　月　　4 　　日